【裁判字號】    89,易,547
【裁判日期】    900330
【裁判案由】    詐欺
【裁判全文】
臺灣嘉義地方法院刑事判決                          八十九年度易字第五四七號
    公  訴  人  臺灣嘉義地方法院檢察署檢察官
    被      告  甲○○
    選任辯護人  林崑地
右列被告因詐欺案件，經檢察官提起公訴 (八十九年度偵字第二九六四號），本院判
決如左：
    主  文
甲○○共同意圖為自己不法之所有，以詐術使人將本人之物交付，處有期徒刑伍月，
如易科罰金，以參佰元折算壹日。
    事  實
一、甲○○係嘉義縣民雄鄉○○村○○路三號之二二「甲○○代書事務所」負責人，
    為領有土地登記專業代理人證書之土地登記專業代理人。緣丙○○、乙○○為兄
    弟關係（丙○○、乙○○所涉共同詐欺部分，業經臺灣高等法院台南分院於民國
    八十八年六月八日，以八十八年度上易字第六七九號判決，各判處有期徒刑四月
    確定在案），共同設立信建建設股份有限公司，由丙○○擔任董事長，其二人與
    甲○○均明知景氣不佳，信建公司營運狀況不好，且該公司於八十二年間在坐落
    嘉義縣溪口鄉○○段七一八之二七號（八十五年五月間經重測編定為溪口鄉○○
    段九六六號）興建之鋼筋混凝土造三層樓房乙棟，其中建物門牌號碼嘉義縣溪口
    鄉○○村○鄰○○路二○巷三號及其基地（下稱系爭房地），已於八十三年一月
    十一日向中華商業銀行股份有限公司（下稱中華商銀）設定最高限額新台幣（下
    同）三百六十萬元（實際貸款三百萬元）之抵押權，隨時有被查封及拍賣之危險
    ，且甲○○亦受丁○○、王劉貴蘭委託處理系爭房地之買賣事務，並受有報酬。
    詎甲○○、丙○○、乙○○竟共同基於意圖為自己不法所有之犯意聯絡，故意隱
    瞞系爭房地已設定最高限額抵押權之事實，於八十三年三月二十三日，由甲○○
    擬定不動產買賣合約書（下稱系爭買賣合約書）內容後，以乙○○為出賣人將系
    爭房地以總價四百七十五萬元出售予丁○○、王劉貴蘭二人共有，應有部分各二
    分之一，並保證買賣不動產標示無他項權利，無任何租賃關係，無債務糾葛，權
    源確實，使不知情之丁○○、王劉貴蘭二人陷於錯誤，付清全部價款。然系爭房
    地辦妥所有權移轉登記予買受人丁○○、王劉貴蘭二人共有後，伊二人卻於八十
    七年二月十一日接獲本院八十七年度拍字第一四七號民事拍賣抵押物裁定，經丁○○、王劉貴蘭二人質之丙○○，丙○○又誆稱係因疏未注意將價款轉交償還中
    華商銀，致遭債權人中華商銀聲請法院裁定拍賣，並應允於八十七年六月十一日
    前，將積欠中華商銀之本利全部清償完畢，惟迄今上開最高限額抵押仍未塗銷，
    嗣丁○○、王劉貴蘭二人仍接獲本院民事執行處查封登記函、鑑價函等，始知被
    騙。
二、案經丁○○、王劉貴蘭訴由台灣嘉義地方法院檢察署檢察官偵查起訴。
    理  由
一、訊據被告甲○○矢口否認有何詐欺之犯行，辯稱：系爭買賣合約書係案外人丙○○、乙○○與告訴人劉何貴、王劉貴蘭自行協議後，始逐條囑其擬定契約文字，
    且系爭房地有無他項權利登記，應由買受人自行查詢，其僅負責代書業務云云。
    惟查，告訴人丁○○、王劉貴蘭於檢察官偵查及本院審理時，均到庭陳稱：八十
    三年三月二十三日簽訂系爭買賣合約書購買系爭房地時，伊二人均不知道系爭房
    地有產權糾紛及已設定有三百六十萬元之最高限額抵押權登記，如果當時知道的
    話，根本不會去買系爭房地，否則也會要出賣人去銀行清償貸款三百萬元後，伊
    二人再買系爭房地；且在簽約時，伊二人也有特別向代書甲○○講，伊二人是要
    「買清的」，價金全部付現金，不要向銀行貸款，況代書甲○○擬定之系爭買賣
    合約書第四項中，亦有寫明出賣人保證買賣不動產標示無他項權利，足認當時伊
    二人不知道系爭房地有設定最高限額抵押權等語甚明。第查，告訴人確有於簽訂
    系爭買賣合約書前言明要「買清的」（即現金買，不貸款之意）之事實，業據證
    人丙○○到庭結證：「（問：簽約當時告訴人是否言明要「買清的」？答稱；）
    全部用現金付款，所以是沒有貸款的意思」等語明確；而參以民間不動產交易習
    慣，若全部買賣價金均以現金支付完竣，交易不動產上原先存在之他項權利登記
    部分，必加以塗銷，若價金非全部付訖，僅由買受人提出買賣價金之一定成數，
    其餘價金再以買受人名義向銀行辦理貸款支付，並由買受人繼受登記為抵押債務
    人（即俗稱「揹胎」）之情形，買受人自不可能將全部價金以現金付訖，系爭買
    賣係以現金交易並由告訴人付訖全部價金之事實，業據告訴人及被告分別指訴及
    供述在卷，且與證人丙○○供證情節相符，案外人丙○○、乙○○隱瞞系爭房地
    設定最高限額抵押之事實，被告明知此事實，仍與渠二人共謀完成系爭房地之交
    易，並由被告完成移轉登記事務，益徵被告與案外人丙○○、乙○○確有共同犯
    意及行為分擔甚明。再查，系爭買賣合約書第四、保證事項１、中確載有：「出
    賣人應負責並保證買賣不動產標示無他項權利，無任何租賃關係，無債務糾葛，
    權源確實。」等語，益見簽約當時被告甲○○與丙○○、乙○○應均係故意隱瞞
    系爭房地已設定本金最高限額三百六十萬元抵押權之事實。又查，被告甲○○於
    檢察官偵查中及本院調查時，均自承其已擔任二十多年之代書，且於八十三年一
    月十一日有代理辦理以系爭房地向中華商銀設定最高限額三百六十萬元之事宜等
    情，準此，被告甲○○於八十三年三月二十三日，出賣人乙○○與買受人丁○○
    、王劉貴蘭簽訂系爭買賣合約書時，對於系爭房地已設定有最高限額三百六十萬
    元之情，當知之甚稔。尚且，系爭房地向中華商銀設定最高限額抵押之登記業務
    ，其代書業務亦係被告承辦，被告對於系爭房地設定最高限額抵押權之事實，當
    不得諉為不知。至辯護意旨固以最高限額抵押權與一般抵押權不同，非必先有債
    權存在，簽訂系爭買賣合約書時對告訴人未必有損害云云，然查，縱不論事後系
    爭房地已受法院之強制執行程序，對告訴人二人造成實質之損害，被告與丙○○
    、乙○○二人隱瞞系爭房地存在最高限額抵押權之事實，致告訴人誤信系爭房地
    確無他項權利存在而簽訂系爭買賣合約書、給付全部買賣價金，其詐欺取財之行
    為即已完成，與本案為一般抵押權或最高限額抵押權之區分，尚屬無涉。且按土
    地登記專業代理人管理辦法第二十條規定，專業代理人受委託辦理各項業務，不
    得有不正當行為或違反業務上應盡之義務；次按最高限額抵押為特種抵押權，屬
    民法物權編他項權利之一種，具有追及之效力，即不問抵押物誰屬，抵押權人均
    可行使抵押權，本案被告竟違反業務上應盡告知之義務，與共同被告丙○○、乙○○故意隱瞞系爭房地已設定最高限額抵押權三百六十萬元之事實，並保證上開
    房地無他項權利為詐術，使告訴人丁○○、王劉貴陷於錯誤，而於八十三年三月
    二十三日簽訂系爭買賣合約書後，並交付全部價款四百七十五萬元，被告與丙○○、乙○○二人有詐欺之犯意聯絡甚明。此外，復有系爭房地之土地及建物登記
    謄本、本院八十七年度拍字第一四七號民事裁定及全卷影本、本院八十九年三月
    二十日嘉院昭民八十九年執弘字第九五一號囑託查封登記函、查封筆錄、指封切
    結及宏威不動產鑑定有限公司之鑑估報告書影本各乙份在卷足參，堪認被告所辯
    ，顯係事後卸責之詞，不足採信。本案事證已臻明確，被告犯行洵堪認定。
二、核被告甲○○所為，係犯刑法第三百三十九條第一項之詐欺取財罪，被告與丙○○、乙○○二人間，有犯意之聯絡及行為之分擔，均為共同正犯。被告以一詐欺
    行為侵害告訴人二人之法益，為想像競合犯，應依刑法第五十五條之規定，從一
    重處斷。爰審酌被告之智識程度、其為土地登記專業代理人，竟違背其職務應盡
    之專業義務、知法犯法之品行，其犯罪之動機、方法，犯罪所生之被害人法益之
    損害程度及犯罪後仍飾詞圖卸其責，拒對告訴人為民事賠償之態度等諸般情狀，
    量處如主文所示之刑，並諭知易科罰金之折算標準。
據上論斷，應依刑事訴訟法第二百九十九條第一項前段，刑法第二十八條、第三百三
十九條第一項、第五十五條、第四十一條，罰金罰鍰提高標準條例第一條前段、第二
條，判決如主文。
本案經檢察官陳美君到庭執行職務
中      華      民      國    九十      年      三      月     三十     日
                                      臺灣嘉義地方法院刑事第三庭
                                          法  官  許  兆  慶
右正本證明與原本無異。
如不服本判決，應於判決送達後十日內，向本院提出上訴狀。
中      華      民      國    九十      年      三      月     三十     日
                                          書記官  洪  麗  惠
附錄法條：
刑法第三百三十九條第一項
意圖為自己或第三人不法之所有，以詐術使人將本人或第三人之物交付者，處五年以
下有期徒刑、拘役或科或併科一千元以下罰金。


司法院資訊處製作；財團法人民間司法改革基金會備份。
